臺灣高等法院高雄分院刑事判決　　　　　　　　　　九十一年度上訴字第七五號
　　上　訴　人　戊○○
　　即　自訴人
　　被　　　告　乙○○
　　　　　　　　丁○○
　　　　　　　　丙○○
　　選任辯護人
右上訴人因自訴被告等誣告案件，不服臺灣高雄甲方法院九十年度自字第四一二號中
華民國九十一年三月八日第一審判決，提起上訴，本院判決如左：
      主  文
上訴駁回。
    理  由
一、自訴意旨略以：被告乙○○、丁○○、丙○○三人均為本惠工業股份有限公司（
    下稱本惠公司）之股東，曾於八十五年間委託胡克臣會計師查閱本惠公司八十二
    年至八十五年公司帳冊，查無本惠公司董事長之自訴人戊○○於八十二年侵占本
    惠公司新台幣（下同）一千二百萬元之事實，竟於八十六年七月八日，意圖使自
    訴人戊○○受刑事處分，向台灣高雄甲方法院檢察署誣告自訴人戊○○已於八十
    二年初分配以前年度盈餘提列盈餘分配一千二百萬元，又於八十二年十二月三十
    一日將該金額於八十二年會計資產負債表提列重覆盈餘分配以沖銷盈餘，計侵占
    公司款項一千二百萬元云云，此案雖因檢察官提起公訴，幸經台灣高雄甲方法院
    獲判無罪，被告丙○○、乙○○、丁○○三人猶不知悔悟，竟毫無理由續聲請檢
    察官上訴，終獲台灣高等法院高雄分院詳查後，駁回檢察官之上訴，維持一審自
    訴人無罪判決確定，因認被告乙○○、丁○○、丙○○三人均涉犯刑法第一百六
    十九條之誣告罪嫌云云。
二、本件上訴人即自訴人認被告乙○○、丁○○、丙○○涉有前述誣告罪嫌，無非係
    以被告等僅憑案外人顏孝治提供之電腦帳冊報表，未經詳細查證，即向台灣高雄
    甲方法院檢察署誣告自訴人侵占公司款項一千二百萬元，惟該案嗣經台灣高等法
    院高雄分院判決自訴人無罪確定等為其論據。被告丙○○並未於本院審判期日到
    庭，惟其於原審審理時及被告乙○○、丁○○於本院審理時均不諱言有對自訴人
    戊○○提出侵占罪之刑事告訴，及自訴人嗣經本院判決無罪確定之事實，惟均堅
    決否認有何誣告犯行，一致辯稱：自訴人自八十二年以來即未曾依法製作本惠公
    司之帳冊及資產負債表，且未曾召集股東會向股東報告營業及資本負債情形，我
    們才於八十五年間委託會計師胡克臣查核公司之帳冊，並依其報告提出告訴，並
    無誣告之犯意等語。
三、按犯罪事實應依證據認定之，無證據不得推定其犯罪事實，又不能證明被告犯罪
    者，應諭知無罪之判決，刑事訴訟法第一百五十四條、第三百零一條第一項前段
    分別定有明文；復按誣告罪之成立，以告訴人所訴被訴人之事實必須完全出於虛
    構為要件，若有出於誤會或懷疑有此事實而為申告，以致不能證明其所訴之事實
    為真實，縱被訴人不負刑責，而告訴人本缺乏誣告之故意，亦難成立誣告罪名 (
    最高法院四十四年度台上字第八九二號判例參照）。再按誣告罪之成立，須其申
    告內容完全出於憑空捏造，若所告尚非全然無因，只因缺乏積極證明致被誣告人
    不受訴追處罰者，尚難遽以誣告論罪（最高法院四十三年台上字第二五一號判例
    參照）；經查：
（一）證人即受被告委託查帳之會計師胡克臣於原審審理時證稱：丁○○於八十五年
      間委託我去查核本惠公司的帳目，但是本惠公司無法提出八十二年上半年之帳
      冊，我在查核過程中發現在八十二年上半年有分配盈餘，當時丁○○有提出一
      張手寫的公司盈餘分配表，盈餘分配是一千二百萬元，分配的盈餘應該是至八
      十一年十二月三十一日以前的，但當時有一位原來任職本惠公司總經理的顏孝
      治，也親手提了一張公司的資產負債表給我，時間是截至八十一年十二月三十
      一日止，扣除已經分配的一千二百萬元，當時盈餘金額有二千多萬元，與丁○○提供的資產負債表差了一千二百多萬元，所以有重複分配盈餘的情形，因為
      當時我沒有支票存根且公司無法提供相關資料，所以我沒有辦法去查核等語（
      見原審卷第七十八至八十一頁）；證人顏孝治亦於原審到庭證稱：我當時有提
      出八十一年十二月三十一日及八十二年一月三十一日二張資產負債表，交給胡
      克臣去查帳等語明確（見原審卷第九十六頁），是由該二證人所述，本惠公司
      八十二年度之帳務資料確屬有疑，即難逕認被告乙○○等於前案所訴內容係出
      於虛構。
（二）自訴人雖另以被告乙○○等所據以提出業務侵占告訴之二張資產負債表係偽造
      的，沒有相關人員蓋章，且相關帳冊已被前總經理顏孝治帶走，被告乙○○等
      當初並未查清楚，沒有合理的懷疑就提出告訴云云，認被告乙○○等涉有誣告
      罪嫌，然八十二年上半年之帳冊尚在本惠公司持有中一節，業據證人郭福清於
      原審調查時證稱：本惠公司八十二年度的營利事業所得稅部分是由我們代理申
      報，而八十三年二月二十日至五月底間申報，我們需要核對公司的帳簿及憑證
      等相關資料，當初申報時這些帳簿、憑證都是齊全的，我們將這些資料大約在
      同年六、七月間還給本惠公司的會計等語明確（見原審卷第一四六頁）；證人
      顏孝治亦於原審亦到庭證稱：這兩張資產負債表（八十一年十二月三十一日及
      八十二年一月三十一日）是公司會計小姐用電腦製作後交給我的，我提出這二
      張資產負債表給胡克臣去查帳，這些資料也有留存在公司裡面等語（見原審卷
      第九十六頁）明確；且自訴人於八十二年四月至八十五年間擔任本惠公司之負
      責人，並未按時召開股東大會及公告股東帳冊乙節，亦據自訴人供承在卷（見
      原審卷第五十四頁），是自訴人既未按時召開股東會並公告股東帳冊，復無法
      提出八十二年上半年之帳冊，被告乙○○等三人委託專業之會計師查帳，並依
      據其查帳結果提出告訴，其有合理之懷疑甚明，尚難謂被告乙○○等自始即有
      誣告之犯意。
（三）又被告乙○○等三人對自訴人提出業務侵占罪告訴，業經台灣高雄甲方法院檢
      察署檢察官提起公訴，足見公訴人亦認自訴人涉有業務侵占之犯罪嫌疑，嗣雖
      經台灣高等法院高雄分院判決無罪確定，然其係以證人顏孝治及會計師胡克臣
      之證言尚不足以為不利於自訴人之認定，且系爭之資產負債表二張，並無憑據
      以實其內容，自不得據此認定自訴人係犯侵占犯行，又經臺灣高雄甲方法院檢
      察署檢察官及臺灣高等法院高雄分院將前案送請高雄市會計師公會查核結果，
      均因資料不全致無法查核等理由，判決自訴人無罪，此經原審及本院調取該案
      卷核閱無誤，並有上開判決影本一份在卷可參。足徵前開案件純係因資料（帳
      冊）不全，無法查核自訴人是否確有侵占之犯行，因而為自訴人無罪之諭知，
      尚難據此率予推認被告乙○○等係虛構事實而為前開申告。
（四）又本件誣告罪成立與否，係以被告乙○○等三人於前案所訴自訴人於八十二年
      間業務侵占之事實是否完全出於虛構為其要件，且前開案件之主要關鍵實係本
      惠公司八十二年上半年度之帳冊迄無法提出，與本惠公司八十一年之帳冊資料
      無關，況本惠公司八十一年度電腦帳冊報表係證人顏孝治於原審九十一年二月
      二十二日審判期日所提出，被告乙○○等提起上開對自訴人告訴時，並無從得
      知上揭資料，自與其等於提出上揭告訴時是否虛偽申告顯無關聯，自訴人認應
      詳查此部分資料，本院認核無必要，併此敘明。
（五）綜上所述，被告乙○○等前述所辯，尚屬可採，其等基於保障自身股東權益，
      並信賴專業會計師之稽查結果，本於合理懷疑提出申告，自難認其等有誣告之
      犯意。此外，本院復查無其他積極事證足資認定被告乙○○等三人確有自訴人
      所指之誣告犯行，要屬不能證明被告三人犯罪。
四、原審因而為被告乙○○、丁○○、丙○○三人無罪之諭知，經核尚無不合，自訴
    人上訴意旨，猶執陳詞，指摘原判決不當，並無理由，應予駁回。
五、被告丙○○經合法傳喚，無正當理由不到庭，爰不待其陳述逕行判決。
據上論結，應依刑事訴訟法第三百六十八條、第三百七十一條，判決如主文。
中    華    民    國      九十一      年      八      月     二十九   日
                              臺灣高等法院高雄分院刑事第七庭
                                  審判長法官  李春昌
                                        法官  莊飛宗
                                        法官  黃憲文
右正本證明與原本無異。
如不服本判決應於收受本判決後十日內向本院提出上訴書狀，其未述上訴理由者，
並得於提起上訴後十日內向本院補提理由書狀（均須按他造當事人之人數附繕本)「
切勿逕送上級法院」。
                                      書記官  黃英彥
中    華    民    國      九十一      年      八      月     二十九   日
